臺灣臺中地方法院民事判決　　　　　　100年度家訴字第511號
原　　　告　楊景聰
　　　　　　李孜姿
共　　　同　許盟志律師
訴訟代理人
被　　　告　洪若荑即洪雯婷）.
上列當事人間停止親權事件，本院於民國一００年十一月十六日
言詞辯論終結，判決如下：
    主      文
被告對於其未成年子女楊凱宇之親權，除會面交往部分外，其餘
應全部予以停止。
被告得依如附表所示之時間、方法暨兩造應遵守事項，與未成年
子女楊凱宇會面交往。
原告其餘之訴駁回。
訴訟費用由被告負擔。
    事實及理由
甲、程序方面
壹、按停止親權或監護權，攸關當事人之人倫家庭幸福，涉及實
    體上權利之形成（創設、變更或消滅），關係重大，為求慎
    重，實務上均讓當事人有言詞辯論之機會，向依民事訴訟程
    序行之（最高法院八十四年台上字第三一七號判決著有明文
    ），尤以現行非訟事件法之裁定程序，較之民事訴訟法之判
    決程序為簡，非訟事件雖準用民事訴訟之部分規定，但並未
    準用言詞辯論規定，法律應兼顧各項利益，是有關停止父母
    之親權，宜慎重為之，故兒童及少年福利法第四十八條第一
    項雖用「聲請」二字，仍應解為依訴訟程序為之（臺灣高等
    法院暨所屬法院九十三年法律座談會內容參照）。
貳、次按兒童及少年福利法第四十八條第一項規定之宣告停止親
    權訴訟，得否附帶請求選定監護權人事件，按民事訴訟法第
    五百九十六條第一項準用第五百七十二條之一第一項規定，
    同法第五百九十二條所定宣告停止親權之訴，當事人得於第
    一審或第二審言詞辯論終結前，附帶請求法院於認原告之訴
    為有理由時，並定對於未成年子女之權利義務行使負擔之內
    容及方法，顯見宣告停止親權之訴事件與未成年子女權利義
    務之行使或負擔（改定監護權人事件），為同屬人事訴訟程
    序，得合併審理。次按非訟事件法增訂第一百二十二條至第
    一百三十條，將未成年子女監護事件改依非訟事件程序處理
    ，第一百三十條規定於停止親權、監護權之訴，有關對於未
    成年子女權利義務之行使或負擔事件得準用同法一百二十二
    條至第一百三十條之規定，且參諸家事訟爭一次解決之原則
    暨監護事件基本程序特徵為合目的性、妥當性、公益性、繼
    續性及迅速性等原則觀之，並兼顧未成年子女之利益，及兒
    童及少年福利法第四十八條之立法旨趣，則本件原告請求於
    停止親權訴訟中，合併請求選定監護人，揆諸上揭說明，自
    為法之所許（最高法院九十三年度台抗字第一六五號裁定意
    旨參照）。
乙、實體方面
壹、原告主張：原告為未成年子女楊凱宇（男，民國九十一年八
    月七日生）之祖父母，被告則為未成年子女楊凱宇之母。被
    告於九十一年三月九日與楊凱宇之父楊志誠結婚，後雙方於
    九十五年十月十六日協議離婚，約定未成年子女楊凱宇權利
    義務之行使或負擔由楊志誠任之，嗣楊志誠於一百年六月二
    日死亡，被告即為未成年子女楊凱宇唯一之親權人。惟被告
    於與楊志誠離婚後，甚少探視未成年子女楊凱宇，亦從未給
    付扶養教育費用，未成年子女楊凱宇自幼即與原告同住，由
    原告負責照顧，被告對於未成年子女楊凱宇顯然疏於保護照
    顧情節嚴重，爰依兒童及少年福利法第四十八條之規定，請
    求停止被告對未成年子女楊凱宇全部親權之行使等語。並聲
    明：一、如主文第一項所示。二、選定原告為未成年子女楊
    凱宇之監護人。
貳、被告則以：伊與楊志誠離婚後，有去探視楊凱宇，但未給付
    扶養費，現楊凱宇與原告同住。伊同意停止親權，但希望能
    與楊凱宇會面交往。對於訪視報告伊無意見等語。
參、得心證之理由
一、原告主張之事實，除據原告提出戶籍謄本三份、除戶戶籍謄
    本乙份為證外，並據證人即被告子女楊凱宇到庭證述屬實（
    參照本院一００年十一月十六日言詞辯論筆錄）。另經本院
    依職權囑託財團法人臺中市私立龍眼林社會福利慈善事業金
    金會對兩造及未成年子女楊凱宇進行訪視，結果略以：1.監
    護意願意評估：案主（即未成年子女楊凱宇）出生後即居住
    於案祖父母（即原告）家中，由案父（即楊志誠）及案祖父
    母負責打理生活，故案祖父母皆為案主之主要照顧者，案主
    之生活、教育及醫療等事宜亦皆由案祖父母協助處理，案祖
    父母爭取案主監護權意願積極。2.親職時間評估：因案祖父
    母皆為退休教師，故平時皆由案祖父母接送案主上下學，待
    案主放學後繼續監督案主之功課寫作狀況，假日則視情況帶
    案主外出遊玩，因案祖父母為案主之主要照顧者，故與案主
    之依附情感亦較深。3.照護環境評估：案主目前與案祖父母
    同住，因案主出生後即居住於此，故對於案祖父母之住家亦
    較為熟悉，環境清幽、空間寬敞，且因距離案主目前就讀之
    學校較近，與學校老師之互動亦良好，案祖父母亦會主動了
    解案主在學校受教育之狀況。4.教育規劃評估：案祖父母表
    示目前案主於住家附近之學校就讀，因教授環境為小班教學
    ，老師對於每個學生的狀況較能了解，且相對付諸於學生身
    上之時間亦較多，案祖父母表示，因為退休教職員，案祖父
    母每月之月退俸兩人合計共約十四萬元多，評估案祖父母應
    有足夠之經濟能力扶養案主順利長大成人。5.監護能力評估
    ：案祖父母因皆為體育老師退休，身體狀況良好，且定時進
    行健康檢查，並無任何不適於照顧案主之特殊疾病，且因案
    祖父母過往從事教職的背景，對於案主之教育非常重視，目
    前家中亦尚有案嬸協助案祖父母照顧案主之生活，提供案主
    良好舒適之教養、照顧環境。6.子女意願評估：案主清楚表
    示非常習慣目前之生活環境，亦不願有任何變動，因此希望
    由案祖父母擔任監護人，但對於案母（即被告）前往探視並
    不會排斥，也可接受至案母家中過夜，與案母之親子關係可
    慢慢修補，只要案母不要再強迫自己至臺中定居，並不討厭
    與案母外出同遊。7.具體評估建議：被告確不適任，應予停
    止親權，並選定楊景聰、李孜姿為監護人等語，有該基金會
    一００年十一月八日財龍監字第一００一三四二號函所附訪
    視報告乙份在卷可憑。揆諸前揭事證，原告之主張自堪認為
    真實。
二、按本法所稱兒童及少年，指未滿十八歲之人；所稱兒童，指
    未滿十二歲之人；所稱少年，指十二歲以上未滿十八歲之人
    ：又父母或監護人對兒童及少年疏於保護、照顧情節嚴重，
    或有第三十條、第三十六條第一項各款行為者，或未禁止兒
    童及少年施用毒品、非法施用管制藥品者，兒童及少年或其
    最近尊親屬、主管機關、兒童及少年福利機構或其他利害關
    係人，得聲請法院宣告停止其親權或監護權之全部或一部，
    或另行選定或改定監護人；對於養父母，並得聲請法院宣告
    終止其收養關係，兒童及少年福利法第二條第一項、第四十
    八條第一項分別定有明文。經查：本件被告為兒童楊凱宇之
    母，被告對兒童楊凱宇未盡保護教養義務，顯有疏於保護、
    照顧情節嚴重之情事，有如前述。原告為兒童楊凱宇之同居
    祖父母，為兒童楊凱宇之最近尊親屬，揆諸前揭規定，其依
    兒童及少年福利法第四十八條第一項規定聲請宣告停止被告
    對兒童楊凱宇之親權為有理由，應予准許。
三、末按依民法第一千零九十四條之規定，父母均不能行使、負
    擔對於未成年子女之權利義務或父母死亡而無遺囑指定監護
    人，或遺囑指定之監護人拒絕就職時，則依該條所定「（一
    ）與未成年人同居之祖父母；（二）與未成年人同居之兄姊
    ；（三）不與未成年人同居之祖父母」之順序，定未成年人
    之監護人。被告經本院停止其對未成年子女楊凱宇全部親權
    ，有如前述。當被告不能行使負擔未成年子女楊凱宇之權利
    義務時，自應依上揭民法第一千零九十四條第一項規定之順
    序定其監護人。原告為未成年子女楊凱宇同居之祖父母，業
    據原告及未成年子女楊凱宇陳明在卷，則被告對其未成年子
    女楊凱宇之親權經本院宣告停止後，依前開民法第一千零九
    十四條規定，原告即屬該條第一順位之法定監護人，自得備
    適足文書資料，自行於戶政機關聲請法定監護人之登記，毋
    庸再請求選任其為監護人，是原告此部分之請求，並無必要
    ，應予駁回。
四、另關於被告與未成年子女楊凱宇會面交往部分，原告同意被
    告與未成年子女楊凱宇會面交往，並提出會面交往方式；被
    告則陳稱其休假期間不一定是每月第二、四週，接回未成年
    子女之時間希望能改星期五下午五時放學後，交還時間則為
    同週週日，農曆過年期間希望初二至初五會面交往等語。本
    院審酌未成年子女楊凱宇尚未成年，仍須母親摯愛關照，以
    促使其人格正常發展。本院參酌兩造住家之遠近、時間及未
    成年子女年齡，並基於對未成年子女最佳利益之考量，於不
    妨礙原告監護權之行使，並滿足母子天倫之需求，爰酌定被
    告與未成年子女楊凱宇之會面交往方式及期間如附表所示。
    而兩造均須遵守本裁定附表所示之方式，並盡力協調及幫助
    會面交往之進行，以期給予子女最佳之成長環境。至於兩造
    請求本院定會面交往所提時間、方式之建議，衡諸此部分係
    屬非訟性質，兩造建議僅係供法院參考，依法不拘束法院，
    附為敘明。
丙、訴訟費用負擔之依據：民事訴訟法七十九條、第八十五條第
    一項前段。
中    華    民    國   100    年    11    月    30    日
                  家事法庭      法  官  簡賢坤
以上正本係照原本作成。
如對本判決上訴，須於判決送達後二十日內向本院提出上訴狀（
須附繕本）。
如委任律師提起上訴者，應一併繳納上訴審裁判費。
中    華    民    國   100    年    11    月    30    日
                                書記官  賴淵瀛
附表：被告探視未成年子女楊凱宇之時間、方式及應注意事項：
一、時間：
（一）被告得於每月第二、四週之星期五下午五時探視楊凱宇，
      並得攜同出遊及攜回同住，至同週星期日下午七時前，將
      楊凱宇於原告住所地交還原告。
（二）於每年農曆大年初二（即正月初二）上午九時，被告得攜
      同楊凱宇出遊或返家同住，至大年初五下午七時前於原告
      住所地交還原告。
（三）被告於楊凱宇就讀學校之暑假期間，除仍得維持前述（一
      ）會面交往方式外，並得增加十日之探視期間，並得將楊
      凱宇攜回同住，該十日得分割為數次為之，但須於每年暑
      假開始前七日，將該選定之十日通知原告。
（四）兩造於楊凱宇年滿十六歲後，有關探視會面權之行使應尊
      重楊凱宇之意願。
二、方法：
（一）得為見面、通信、通話之行為，但通話行為不得妨礙楊凱
      宇之日常生活作息。
（二）得為致贈禮物、交換照片、拍照等行為。
三、兩造應遵守事項：
（一）兩造不得有危害楊凱宇身心健康之行為。
（二）兩造不得對楊凱宇灌輸反抗對造之觀念。
（三）被告於探視期間，應履行因親權所為相關生活習慣、學業
      輔導及作業完成等指示之義務。
（四）如楊凱宇於會面交往中患病或遭遇事故，被告應為必要之
      醫療措施，並即通知原告，亦即在其會面交往實施中，被
      告仍須善盡保護教養之義務。
（五）楊凱宇地址或就讀學校如有變更，原告應隨時通知被告。
（六）原告應於被告行使探視權時，準時將楊凱宇交付被告。
（七）被告應於探視期滿時，準時將楊凱宇交還原告。
（八）被告於探視當日上午十一時前未前往探視者，除經原告同
      意外，視同被告放棄當日之探視權，以免影響原告及楊凱
      宇之生活安排；但翌日如為探視日者，被告仍得於翌日探
      視。